【裁判字號】    98,保險,28
【裁判日期】    990413
【裁判案由】    給付保險金
【裁判全文】
臺灣板橋地方法院民事判決              98年度保險字第28號
原      告  戊○○
訴訟代理人  蕭俊龍律師
被      告  富邦人壽保險股份有限公司
法定代理人  己○○
訴訟代理人  甲○○
            乙○○
            丙○○
上列當事人間給付保險金事件，本院於中華民國99年3月30日言
詞辯論終結，判決如下：
    主  文
原告之訴及假執行之聲請均駁回。
訴訟費用由原告負擔。
    事實及理由
一、原告起訴主張：原告於民國83年9月30日向被告投保「萬興
    增值終身壽險（丁型）」保險金額為新台幣（下同）100萬
    元，並附加「防癌終身健康保險附約」等附約（下稱系爭保
    險契約），嗣原告於85年8月間因「多發性肌炎」住院治療
    ，出院後癱瘓在床，無力翻身、走路，日常生活極度障礙，
    需他人全日照顧，已符合系爭保險契約條款中第1級第6項「
    四肢機能永久完全喪失」及第7項「中樞神經系統機能及胸
    、腹部臟器機能極度障害，終身不能從事任何工作，為維持
    生命必要的日常生活活動，全須他人扶助」等情形，而得依
    系爭保險契約第16條：「被保險人於本契約有效期間內，致
    成附表所列一級殘廢情事之一者，本公司按當年度總保險金
    額給付『殘廢保險金』，本契約效力終止」之約定，請求被
    告給付殘廢保險金100萬元，迨於91間，原告仍屬重度肢障
    ，遂請被告公司保險業務員丁○○○代為申請相關保險金，
    然被告僅賠付住院保險金7萬2,000元，並告知原告係因疾病
    所致之殘廢，故無法給付殘廢保險金，原告當時因突遭變故
    身心俱疲，且就所投保之相關保險內容並不瞭解，即相信被
    告所言，而未繼續追索殘廢保險金，直至98年間，原告經其
    他保險公司業務員告知上開情形仍可請求殘廢保險金，始知
    遭被告詐騙，乃立即向被告請求給付殘廢保險金，詎被告竟
    以原告並非意外事故所致之殘廢及已逾2年申請時效為由，
    拒絕給付，惟原告之情形符合保險法第65條第2款「非因疏
    失而不知情」之規定，時效仍得自98年知情時起算，是原告
    自得先位依系爭保險契約請求被告給付殘廢保險金100萬元
    ，倘認原告保險金請求權已罹於時效，則原告無法請求保險
    金致被告受有無須給付保險金之不當利益，乃係被告惡意欺
    騙原告無法請求殘廢保險金所致，被告實已不法侵害原告財
    產權及債權，且係無法律之原因而受有不當之利益，故原告
    亦得備位依民法第184條及第179條規定，請求被告給付100
    萬元等情。並聲明：(一)被告應給付原告100萬元，及自起訴
    狀繕本送達翌日起至清償日止，按年息百分之5計算之利息
    。(二)願供擔保請准宣告假執行。
二、被告則以：(一)依原告提出之診斷證明書及個案卡，尚無從證
    明其符合系爭保險契約附表：殘廢等級與程度第1級第6、7
    項「四肢機能永久完全喪失」、「中樞神經系統機能或胸、
    腹部臟器機能極度障害，終身不能從事任何工作，為維持生
    命必要的日常生活活動，全須他人扶助」之殘廢程度。(二)縱
    認原告於85年12月30日以後符合上開殘廢程度，惟系爭保險
    契約之保險金額於85年12月30日起已因原告辦理繳清保險而
    變更為8萬5,763元，被告依系爭保險契約第16、23條約定僅
    負給付85,763元殘廢保險金之責，退萬步言，被告亦得就原
    告自85年12月30日起至符合上開殘廢程度期間之保險費主張
    抵銷。(三)按「由保險契約所生之權利，自得為請求之日起，
    經過二年不行使而消滅」，保險法第65條定有明文，是若原
    告能舉證其於85、86年間符合上開殘廢程度，迄至87、88年
    間止，其請求權即已屆滿2年而罹於時效，原告遲至98年12
    月24日始起訴，被告自得拒絕給付殘廢保險金。(四)原告曾擔
    任保險業務員，具備相關保險知識，其臨訟指稱被告惡意欺
    瞞，實屬無據等語置辯。並聲明：(一)原告之訴駁回。(二)如受
    不利判決，願供擔保請准宣告免為假執行。
三、查原告於83年9月30日向被告投保金額100萬元之系爭保險契
    約，其所列殘廢等級與程度第1級第6、7項分別為「四肢機
    能永久完全喪失」、「中樞神經系統機能或胸、腹部臟器機
    能極度障害，終身不能從事任何工作，為維持生命必要的日
    常生活活動，全須他人扶助」，第16條亦約定：「被保險人
    於本契約有效期間內，致成附表所列一級殘廢情事之一者，
    本公司按當年度總保險金額給付『殘廢保險金』，本契約效
    力終止」，嗣原告於85年8月間因「多發性肌炎」住院治療
    ，並於91間申請相關保險金，然被告僅賠付住院保險金7萬
    2,000元之事實，有系爭保險契約、診斷證明書、個案卡、
    被告公司函在卷可稽（本院卷第9至19頁），且為兩造所不
    爭執，堪信為真實。
四、原告主張伊於85年8月間因多發性肌炎，癱瘓在床，無力翻
    身、走路，日常生活極度障礙，需他人全日照顧，已符合系
    爭保險契約條款中第1級第6、7項之殘廢程度，伊申請相關
    保險金，被告竟惡意欺騙，而告知伊係因疾病所致之殘廢，
    無法給付殘廢保險金，迨伊於98年間知悉受騙，即向被告請
    求給付殘廢保險金，請求權並未罹於時效，伊自得先位依系
    爭保險契約請求被告給付殘廢保險金100萬元，倘保險請求
    權已罹於時效，亦得備位依民法第184條及第179條規定，請
    求被告給付100萬元等情，為被告所否認，並以前詞置辯。
    經查：
  (一)原告提出之診斷證明書記載：「病患（即原告）因上述疾病
    （即多發性肌炎）曾於85/10/18至85/11/05在神經科住院當
    時病患之肌肉無力造成翻身、走路及日常生活極度障礙，需
    他人全日照顧，以上症狀經門診藥物調整病情才逐漸改善」
    等語；個案卡記載：原告900604肢障重度、910527肢障重度
    、93年6月7日起肢障中度至今等情，可見原告所患多發性肌
    炎經治療仍可改善病情，並非四肢機能永久完全喪失，或中
    樞神經系統機能極度障害，終身不能從事任何工作，自不符
    系爭保險契約所列第1級第6、7項之殘廢程度，雖證人丁○
    ○○證稱：「（原告於85年罹患「多發性肌炎」時，當時身
    體情況為何？）已經癱瘓，不能動」、「（原告罹患「多發
    性肌炎」後，是否曾請你協助申請保險金理賠？）有協助過
    ，當時是住院醫療，我有幫他申請」、「（當時申請保險金
    理賠之項目為何？）有提出住院醫療給付兩次，最後也有提
    出癱瘓傷殘給付，但沒有核准，公司說是因為疾病而引起的
    」等語（本院卷第65頁背面），惟丁○○○既非專業醫療人
    士，其有關原告病情之證言，亦不足遽為有利原告之認定，
    是原告主張伊於85年8月間因多發性肌炎，癱瘓在床，無力
    翻身、走路，日常生活極度障礙，需他人全日照顧，已符合
    系爭保險契約所列第1級第6、7項殘廢程度之事實，尚難信
    為真實。
  (二)退步言之，縱原告於85年間已達系爭保險契約所列第1級第6
    、7項之殘廢程度，然被告為系爭保險契約之債務人，其藉
    詞推諉原告債權人之殘廢保險金請求，要屬債務不履行而已
    ，尚難認係惡意欺騙原告，而侵害其保險債權，且原告既於
    85年間已達上開殘廢程度，乃遲至98年12月25日始提起本訴
    （本院卷第3頁），被告依保險法第65條規定，主張時效抗
    辯，所受得拒絕給付殘廢保險金之利益，亦有法律上之原因
    ，是被告自無何侵權行為或不當得利之責任可言。
五、從而，原告先位依保險契約法律關係，備位依侵權行為及不
    當得利之法律關係，請求被告給付100萬元，及自起訴狀繕
    本送達翌日起至清償日止，按年息百分之5計算之利息，為
    無理由，應予駁回。又原告之訴既經駁回，其假執行之聲請
    即失依附，應併駁回之。
六、本件事證已臻明確，兩造其餘攻擊防禦方法及舉證，核與判
    決結果不生影響，爰不一一論述，併此敘明。
七、訴訟費用負擔之依據：民事訴訟法第78條。
中    華    民    國    99    年    4     月    13    日
                  民事第二庭法  官  連士綱
以上正本係照原本作成
如對本判決上訴，須於判決送達後20日內向本院提出上訴狀
中    華    民    國    99    年    4     月    13    日
                            書記官  吳俞玲

司法院資訊處製作；財團法人民間司法改革基金會備份。
